【裁判字號】    90,訴,227
【裁判日期】    900402
【裁判案由】    第三人異議之訴
【裁判全文】
臺灣士林地方法院民事判決  九十年度訴字第二二七號
    原      告  乙○○
                甲○○
    被      告  台北縣淡水鎮農會
                            設台北縣淡水鎮○○路四二之一號
    法定代理人  李祿        住.
    訴訟代理人  吳司聰      住.
右當事人間第三人異議之訴事件，本院判決如左：
    主    文
本院八十九年度執字第六二八六號清償債務強制執行事件，就如附圖所示原告與賴文
棗所共有坐落台北市○○區○○路二四五巷三四弄臨三六號未辦保存登記建物第壹層
至第參層及原告乙○○所有上開建物第肆層之所有權全部所為查封之強制執行程序應
予撤銷。
訴訟費用由被告負擔。
    事    實
甲、原告方面：
一、聲明：如主文所示。
二、陳述：
  (一)被告因與原告之兄賴文棗有債務關係存在，乃於鈞院八十九年度執字第六二八六
    號清償債務強制執行事件（下稱「系爭強制執行事件」）中，主張如附圖所示坐
    落台北市○○區○○路二四五巷三四弄臨三六號未辦保存登記之建物（下稱「系
    爭建物」）第一至四層屬賴文棗所有，並聲請鈞院於八十九年六月二十日下午強
    制執行查封系爭建物第一至四層。
  (二)惟系爭建物於二十多年前建築之初，即由原告乙○○、甲○○與賴文棗合資興建
    第一至三層，出資比例各為三分之一，並於興建時約定：地面層作為車庫，第二
    層、第三層分別作為賴文棗、原告乙○○居住使用。嗣原告甲○○自外搬回不夠
    住，遂又約定將地面層車庫封閉以作為原告甲○○居住使用。嗣後原告乙○○又
    於系爭建物第三層樓頂自行出資興建一個花房（即第四層）使用，故系爭建物地
    面層至第三層屬原告乙○○、甲○○與賴文棗所共有，系爭建物第四層屬原告乙
    ○○單獨所有，而非賴文棗單獨所有。
  (三)再「第三人就執行標的物有足以排除強制執行之權利者，得於強制執行程序終結
    前，向執行法院對債務人提起異議之訴」，強制執行法第十五條前段定有明文。
    而強制執行法第十五條所謂就執行標的物有足以排除強制執行之權利者，係指對
    於執行標的物有所有權、典權、留置權、質權存在情形之一者而言（最高法院四
    十四年台上字第七二一號判例參照），被告竟以系爭建物第一至四層屬債務人賴
    文棗所有，聲請鈞院執行查封，顯係錯誤，為此，依強制執行法第十五條之規定
    ，訴請撤銷前開就系爭建物第一至四層所有權全部所為查封之強制執行程序。
三、證據：提出本院民事執行處通知影本一份、房屋稅單影本四份，並聲請訊問證人
    楊文德。
乙、被告方面：
一、聲明：原告之訴駁回。
二、陳述：
  (一)依據鈞院八十九年六月二十日之查封筆錄，並無記載原告對查封異議之情事。
  (二)根據被告八十九年六月二十九日提出之陳報狀，執行查封時原告甲○○及其母賴
    劉阿魚在場表示，目前該不動產係由債務人賴文棗、賴劉阿魚及原告甲○○、乙
    ○○等家人共同居住使用，當時原告並未表明係居住何層。
丙、本院依職權調閱本院八十九年度執字第六二八六號清償債務強制執行事件全卷。
    理    由
壹、程序方面：
    按訴狀送達後，原告不得將原訴變更或追加他訴。但請求之基礎事實同一或不甚
    礙被告之防禦及訴訟之終結者，不在此限。民事訴訟法第二百五十五條第一項第
    二款、第七款定有明文。經查，原告於九十年一月九日訴請撤銷本院系爭強制執
    行事件就原告與賴文棗共有之系爭建物第二、三層及原告乙○○所有之系爭建物
    第四層所為查封之強制執行程序，繼於九十年三月五日本院第一次言詞辯論時當
    場以言詞追加請求撤銷本院系爭強制執行事件就原告與賴文棗共有之系爭建物第
    一層所為查封之強制執行程序。次查，原告所為上開訴之追加，仍係以系爭建物
    第一層非賴文棗單獨所有之事實為基礎，其追加請求之基礎事實與原請求之基礎
    事實相同，且係於本院第一次言詞辯論時即為上開訴之追加，不致增加被告防禦
    之困難，亦無礙訴訟之終結，揆諸前揭規定，原告為訴之追加並無不合，應予准
    許，先予敘明。
貳、實體方面：
一、本件原告起訴主張：系爭建物於建築之初，係由原告二人與賴文棗合資興建第一
    至三層，並於興建時約定：地面層作為車庫，第二層、第三層分別作為賴文棗、
    原告乙○○居住使用，嗣又約定將地面層車庫封閉以作為原告甲○○居住使用，
    隨後原告乙○○又自行出資興建系爭建物之第四層，故系爭建物第一至三層係原
    告二人與賴文棗所共有，而系爭建物第四層則屬原告乙○○所有，被告就賴文棗
    所負之債務，於系爭強制執行事件中，主張系爭建物第一至四層均為執行債務人
    賴文棗單獨所有，並聲請強制執行查封系爭建物第一至四層，顯係錯誤，為此，
    依強制執行法第十五條之規定，訴請撤銷本院前開清償債務強制執行事件就系爭
    建物第一至四層所為查封之強制執行程序等語。被告則以：依據系爭強制執行事
    件八十九年六月二十日查封筆錄，並無記載原告有就上開查封提出異議之情事，
    且依被告於同年月二十九日向本院民事執行處提出之陳報狀，執行查封時原告甲
    ○○及其母賴劉阿魚在場表示，目前該不動產係由債務人賴文棗、賴劉阿魚及原
    告甲○○、乙○○等家人共同居住使用，當時原告並未表明係居住何層，故系爭
    建物所有權應屬賴文棗所有，原告二人並無排除被告強制執行之權利等語，以資
    抗辯。
二、原告主張被告持本院八十八年度促字第一九三四四號債務人為賴文棗之支付命令
    及其確定證明書，向本院聲請對債務人賴文棗之財產強制執行，經本院以系爭強
    制執行事件受理在案，被告並於系爭強制執行事件中主張系爭建物第一至四層為
    賴文棗單獨所有，繼而聲請本院強制執行查封系爭建物第一至四層等事實，業據
    原告提出本院民事執行處八十九年十二月六日士院仁執簡字第六二八六號通知影
    本一份為證，並經本院依職權調取系爭強制執行事件全卷核閱無訛，復為被告所
    不爭執，自堪信為真實。
三、原告主張系爭建物於建築之初，係由原告二人與賴文棗合資興建第一至三層，並
    於興建時約定：地面層作為車庫，第二層、第三層分別作為賴文棗、原告乙○○
    居住使用，嗣又約定將地面層車庫封閉以作為原告甲○○居住使用，隨後原告乙
    ○○又自行出資興建系爭建物之第四層之事實，雖為被告所否認，並以前揭情詞
    置辯，惟上開事實，業據原告提出房屋稅單影本四紙為證，並經證人即當時興建
    系爭建物之泥水工楊文德到庭結證稱：「（提示附於系爭強制執行事件卷內系爭
    建物之照片，有何意見？）這是我於七十八年左右時蓋的，先蓋二層半，當時一
    樓面積比較小是先作停車場在用，二、三樓面積相同。過了一、二年我又幫他們
    加蓋第四層。第一次要蓋的時候，是乙○○找我的，在談時是三兄弟都在場，報
    酬是乙○○交給我的，但在商談時他們三兄弟有說三人合資興建，但實際上他們
    內部怎麼出資我不清楚。加蓋的第四層也是乙○○找我的，在商談時只有乙○○
    在場，錢也是乙○○付給我的，我沒有聽他說有三人合資的事」等語，又本院依
    職權調閱系爭強制執行事件全卷，執行債權人即本件被告於聲請強制執行查封系
    爭建物時，並未提出任何足資證明系爭建物為執行債務人賴文棗所有之證據，且
    其於八十九年六月二十九日向本院民事執行處提出之陳報狀內雖載明，執行查封
    時原告甲○○及其母賴劉阿魚在場表示，目前該不動產係由債務人賴文棗、賴劉
    阿魚及原告甲○○、乙○○等家人共同居住使用等情，惟亦不足以證明系爭建物
    第一至四層均為賴文棗單獨所有，此外，被告復無法提出其他證據足以證明系爭
    建物第一至四層確為賴文棗單獨所有，是原告主張之上開事實，應堪認定。
四、按不動產物權，依法律行為而取得、設定、喪失及變更者，非經登記，不生效力
    ，民法第七百五十八條定有明文。而自己建築之房屋，則與依法律行為而取得者
    有別，縱使不經登記，亦不在民法第七百五十八條所謂非經登記不生效力之列（
    最高法院四十一年度台上字第一０三九號判例參照）。查系爭建物第一至四層雖
    係未辦保存登記之建物，惟系爭建物第一至三層既係由原告乙○○、甲○○與賴
    文棗三人合資興建，系爭建物第四層係由原告乙○○獨資興建，揆諸前揭規定及
    判例意旨，自應由原告二人及賴文棗共同原始取得系爭建物第一至三層之所有權
    ，由原告乙○○原始取得系爭建物第四層之所有權。
五、次按第三人就執行標的物有足以排除強制執行之權利者，得於強制執行程序終結
    前，向執行法院對債權人提起異議之訴，強制執行法第十五條前段定有明文。而
    所謂就執行標的物有足以排除強制執行之權利者，係指對於執行標的物有所有權
    、典權、留置權、質權存在情形之一者而言（最高法院四十四年台上字第七二一
    號判例參照）。如執行名義之債務人為共有人之一者，則對共有物強制執行，將
    侵害其他共有人之權利，其他共有人得單獨提起異議之訴排除對共有物之強制執
    行（最高法院十七年抗字第二一三號判例參照，另參閱張登科著，強制執行法，
    第一六四至一六五頁，八十三年九月七版；楊與齡編著，強制執行法論，第二六
    三頁，八十五年十月修正版）。原告二人既為系爭建物第一至三層之共有人，原
    告乙○○復為系爭建物第四層之所有權人，而系爭建物第一至四層復業經被告於
    系爭強制執行事件程序中聲請強制執行查封，已如前述，揆諸前開規定及說明，
    原告二人就系爭建物自有足以排除強制執行之權利。從而，原告二人依強制執行
    法第十五條前段之規定，訴請撤銷系爭強制執行事件就原告二人與賴文棗共有系
    爭建物第一至三層及原告乙○○所有系爭建物第四層之所有權全部所為查封之強
    制執行程序，即屬於法有據，為有理由，應予准許。
六、本件判決基礎已臻明確，兩造其餘之攻擊防禦方法及訴訟資料經本院斟酌後，核
    與判決不生影響，無一一論述之必要，併予敘明。
據上論結，原告之訴為有理由，依民事訴訟法第七十八條，判決如主文。
中      華      民      國    九十      年      四      月      二      日
                                    臺灣士林地方法院民事第三庭
~B法      官  張國勳
右為正本係照原本作成。
如對本判決上訴須於判決送達後廿日內向本院提出上訴狀。
中      華      民      國    九十      年      四      月      四      日
~B法院書記官  李汝婷


司法院資訊處製作；財團法人民間司法改革基金會備份。
